【裁判字號】    98,上訴,4159
【裁判日期】    990113
【裁判案由】    偽造文書
【裁判全文】
臺灣高等法院刑事判決                98年度上訴字第4159號
上訴人  臺灣桃園地方法院檢察署檢察官
被  告  甲○○
        乙○○
上列上訴人因被告偽造文書案件，不服臺灣桃園地方法院98年度
訴字第252 號，中華民國98年5 月1 日第一審判決（起訴案號：
臺灣桃園地方法院檢察署96年度偵字第17512 號），提起上訴，
本院判決如下：
    主  文
原判決撤銷。
甲○○共同連續行使偽造私文書，處有期徒刑肆月，如易科罰金
，以銀元佰元即新臺幣玖佰元折算壹日；減為有期徒刑貳月，
如易科罰金，以銀元佰元即新臺幣玖佰元折算壹日。
乙○○共同連續行使偽造私文書，處有期徒刑月，如易科罰金
，以銀元佰元即新臺幣玖佰元折算壹日；減為有期徒刑壹月又
拾伍日，如易科罰金，以銀元佰元即新臺幣玖佰元折算壹日。
    事  實
一、甲○○係桃園縣楊梅鎮○○路210 巷280 號2 樓俊哲實業有
    限公司（下稱俊哲公司）負責人乙○○之夫，其等二人基於
    行使偽造私文書之概括犯意聯絡，先後為下列之犯行：
  (一)甲○○與乙○○受正桓企業股份有限公司（下稱正桓公司）
    委託生產蘆薈洗髮乳、潤髮乳、沐浴乳、乳液、洗顏凝膠、
    去角質凝膠及紫外線凝膠等產品（下稱「本案蘆薈產品」）
    ，其等二人於民國94年11月間某日，委託某公司生產上開產
    品，竟將虛偽不實之工廠登記證號第000000000 號印刷在本
    案蘆薈產品上後，運交正桓公司，足生損害於正桓公司。
  (二)又甲○○與乙○○均明知俊哲公司未設有生產工廠，其等竟
    繼於95年4 月底某日，在上開俊哲公司內，甲○○提供某工
    廠登記證，推由乙○○以電腦編輯而偽造俊哲公司之經濟部
    工廠登記證1 張，並交由彭勝員帶往大陸地區供行銷之用而
    行使之，足生損害於經濟部對工廠設置管理之正確性。
二、案經正桓公司訴由臺灣桃園地方法院檢察署檢察官偵查起訴
    。
    理  由
壹、證據能力：
    本案以下所引用之卷證資料（包含人證與文書證據、物證等
    ），並無證據證明係公務員違背法定程序所取得，又被告以
    外之人於審判外之陳述，經核並無非出於自由意願而為陳述
    或遭違法取證及顯有不可信之情況，再卷內之文書證據，亦
    無刑事訴訟法第159 條之4 之顯有不可信之情況與不得作為
    證據之情形，且公訴人、被告迄本院言詞辯論終結前均未聲
    明異議，被告並明確表示對於本案全部證據方法之證據能力
    均無意見等語（見本院98年11月12日準備程序筆錄），依刑
    事訴訟法第159 條至159 條之5 之規定，均有證據能力，合
    先敘明。
貳、實體方面：
一、認定犯罪事實所憑之證據及理由：
  (一)關於事實欄一(一)部分之犯行：
    訊據被告二人固坦承有將工廠登記證號第000000000 號印刷
    在前開本案蘆薈產品上等情，惟堅決否認有何行使偽造私文
    書犯行，均辯稱：「我們因當時趕貨，而誤抄錯誤之工廠登
    記證號，嗣後我們發現，即有要求對方將產品全部收回更改
    ，但因我們與對方間有財務糾紛，對方並未將該批產品交還
    給我們」等語。惟查：
  1.俊哲公司無工廠登記資料，「編號：00-000000- 0」並無此
    工廠登記證，有經濟部中部辦公室書函及臺北縣政府函各乙
    份在卷可證（參95年度交查字第1879號偵查卷第9-14頁）。
    又本案蘆薈產品外包裝上係印工廠登記證號第000000000 號
    一節，此亦有卷附該等產品之照片可稽（見96年度偵字第17
    512 號偵查卷第3 頁）。
  2.雖被告乙○○於95年12月27日在檢查事務官前先辯稱：「00
    0000000 是我們OEM 代工廠喜徠的工廠登記證號，是我排版
    時搞錯」云云（見95年度交查字第1879號偵查卷第20頁）。
    被告甲○○復於96年3 月23日檢查事務官前辯稱：伊公司委
    託臺灣漂白水公司代工製造，其正確工廠登記證號係000000
    0000云云（見同上交查卷第103 頁）。然被告二人偵審期間
    未提出任何與喜徠或臺灣漂白水公司同意委託代工生產之簽
    約或授權資料以為證明，足徵被告二人上開辯解顯係臨訟之
    虛詞，委無可取。
  3.況證人彭勝員於原審審理時具結證稱：「臺灣漂白水公司早
    就倒閉，我有查出於92、93年前左右就沒這家公司，甲○○
    說他們有合法的工廠、登記證，我們才相信且委託甲○○製
    造，從來沒有聽過委託臺灣漂白水公司製造乙事」等語明確
    （見原審98年度訴字第252 號卷『以下簡稱原審訴字卷』第
    30頁反面）。參以，本案蘆薈產品外包裝亦未印有製造商係
    臺灣漂白水公司等情，有該等產品照片在卷足憑（見96年度
    偵字第17512 號偵查卷第3 頁），再依被告所稱臺灣漂白水
    公司之正確工廠登記證號係「0000000000」，亦與本案蘆薈
    產品外包裝上所印之「000000000 」之數字幾乎完全不同，
    而非1 、2 個數字錯誤而已，益徵被告二人確係故意將虛偽
    不實之工廠登記證號第000000000 號印刷在上開本案蘆薈產
    品外包裝上，絕非如被告在本院所辯係誤抄錯誤之工廠登記
    證號或行政作業上疏失、排版錯誤所致等情，應無疑義。
  4.另證人彭勝員在原審審理中固證稱：證號之錯誤，其從頭到
    尾都不知道等語（見原審訴字卷第30頁）。惟其在原審審理
    中亦具結證證稱：「（問：證人李毓秀方證稱他曾經聽聞被
    告要求印刷錯誤之產品退回乙事，是否如此？）這些事情是
    發生在95年端午節之後的事情，那時我們已經發現工廠登記
    證號是造假」、「（問：被告要求退回貨品，是否於95年6
    月19日寄發存證信函予你？）當時是我們要求甲○○將我們
    退的票還給我們，甲○○才要求把貨物退還給他們，並不是
    因為貨物有瑕疵或是因為工廠登記證號印錯」、「（問：提
    示他字卷第31頁95年6 月19日函）甲○○有發函予正恒公司
    ，說明四「廠證問題係印刷錯誤」，就此你是否收到或知悉
    ？）有，但是這是在事情爆發以後甲○○才給我們這一張函
    ，之前都沒有講。」等語（見原審訴字卷第30至31頁），足
    見被告二人並非因為工廠登記證號印錯，始要求退回貨物，
    應堪認定，故被告辯稱曾因發現本案蘆薈產品工廠登記證號
    印錯，而要求退回貨云云，即不可取。
  5.又被告甲○○之胞兄李毓秀在原審具結證稱：「甲○○要叫
    我去把貨品拿回來，但沒有拿回來，我有跟彭及崇提過貨品
    有瑕疵，並沒有講貨品證號印錯乙事，正恒公司就退貨乙事
    並不知道證號有印錯，其在俊哲公司之業務僅是填充沐浴乳
    洗髮乳，在填充內容物時，容器上都是乾淨未貼有標籤，94
    -95 年進貨給正恒公司好幾次，陸續聽到產品有瑕疵，於94
    年尚未到95年間知道標籤問題，但沒有跟被告二人及彭及崇
    說。」等語（見原審訴字卷第27至29頁），顯見證人李毓秀
    對於被告二人如何將虛偽之工廠登記證號印製之過程並不知
    情，且在多次進貨期間其如有發現何以正恒公司均無發現，
    足認當時已發生本件貨物糾紛證人李毓秀始前往運回商品，
    則證人李毓秀之證述是否可採不無疑問。此外，被告甲○○
    係遲至95年6 月間始發函給正恒公司且請求運回商品乙事，
    有被告甲○○出具之函文第4 點及第7 點所示可資佐證（見
    95年度他字第5201號偵查卷第31頁）。則證人李毓秀之證述
    對於被告等是否有行使偽造私文書之故意欠缺直接關連性，
    尚難以證人李毓秀可信度有疑之前開證詞，而為有利於被告
    之認定。
  6.綜上諸情參互以析，被告二人所辯，無非事後畏罪卸責之虛
    詞，此部分事證明確，被告二人犯行堪以認定，應予依法論
    科。
  (二)關於事實欄一(二)部分之犯行：
    上開犯罪事實，業據被告二人在原審坦承不諱。上情復經告
    訴代理人彭勝員指訴綦詳，並與證人彭及崇之證述互核相符
    ，又有上開偽造之俊哲公司經濟部工廠登記證一張附卷足憑
    （見95年度他字第5201號偵查卷第14頁）。足見被告二人之
    自白與事實相符，此部分事證明確，被告犯行洵堪認定，亦
    應依法論科。
二、新舊法比較及論罪理由：
  (一)新舊法比較：
    被告行為後，刑法業於94年1 月7 日修正，於94年2 月2日
    公布，於95年7 月1 日施行。按行為後法律有變更者，適用
    行為時之法律，但行為後之法律有利於行為人者，適用最有
    利於行為人之法律，刑法第2 條第1 項定有明文，此條規定
    與刑法第1 條罪刑法定主義契合，而貫徹法律禁止溯及既往
    原則，係規範行為後法律變更所生新舊法律比較適用之準據
    法；又刑法修正之比較新舊法，應就罪刑有關之共犯、未遂
    犯、想像競合犯、牽連犯、連續犯、結合犯，以及累犯加重
    、自首減輕暨其他法定加減原因（如身分加減）與加減例等
    一切情形，綜其全部罪刑之結果而為比較（最高法院95年度
    第8 次刑庭會議決議參照）。查就本件新舊法之比較適用：
  1.被告行為後施行之刑法刪除第56條連續犯之規定，所犯各罪
    應依數罪併罰之規定分論併罰，經比較修正前、後法律，以
    修正前之法律較有利於被告。
  2.按修正後之刑法第28條規定，將舊法之「實施」修正為「實
    行」，原「實施」之概念，包含陰謀、預備、著手及實行等
    階段的行為，修正後僅共同實行犯罪始成立共同正犯，是新
    法共同正犯之範圍已有所限縮，排除陰謀犯、預備犯之共同
    正犯。新法就共同正犯之範圍記因此而有變動，自屬犯罪後
    法律有變更，而非僅屬純文字修正，應有新舊法比較適用之
    問題（最高法院96年度台上字第934 號判決意旨參照）。然
    被告二人係基於共同犯罪之意思而參與犯罪構成要件行為之
    實行，不論新舊法，均構成共同正犯，上述刑法第28條之修
    正內容，對被告二人尚無有利或不利之情形，依刑法第2 條
    第1 項前段規定，應適用修正前之刑法第28條規定論處。
  3.關於易科罰金之折算標準，依據修正前之刑法第41條第1 項
    前段規定及修正前罰金罰鍰提高標準條例第2 條規定，被告
    行為時之易科罰金折算標準，應以銀元100 元、200 元、30
    0 元即新臺幣300 元、600 元、900 元折算1 日。惟修正後
    之刑法第41條第1 項前段規定，係以新臺幣1,000 元、2,00
    0 元或3,000 元折算1 日。是比較新舊法結果，自以舊法所
    定之易科罰金折算標準有利於被告二人，故應適用修正前刑
    法第41條第1 項前段及刪除前罰金罰鍰提高標準條例第2 條
    之規定，對被告二人較為有利。
  4.綜合上開新舊法比較結果，揆諸上揭最高法院決議及刑法第
    2 條第1 項前、後段規定之「從舊、從輕」原則，應適用修
    正前之刑法相關規定。
  (二)論罪理由：
  1.被告二人將虛偽不實之工廠登記證號第000000000 號印刷本
    案蘆薈產品上後，運交正桓公司，足生損害於正桓公司。再
    按廢止前之工廠登記設立規則第1 條原規定：凡中華民國境
    內之工廠，悉依本規則申請設立許可及辦理登記。惟該規則
    業於90年4 月18日廢止適用，且上開規則原規定設立工廠應
    申請經濟部工廠登記證，其目的在使主管機關得以管控該工
    廠之產業類別，以限制該工廠之生產項目不得超出其產業類
    別，惟該規則既已廢止，且90年11月12日修正公布之公司法
    第18條亦規定，除針對特許事業外，就公司經營項目已無任
    何限制，是經濟部工廠登記證以失其特許證等相類之證書性
    質；又刑法第10條第3 項雖明定：稱公文書者，謂公務員職
    務上制作之文書。但公務員職務有涉表彰公權力之公法上關
    係之事項，有涉私法上之私經濟關係事項，如係基於私經濟
    之地位，而為之文書，仍屬私文書。承上，因上開規則廢止
    後，經濟部工廠登記證應未具公務員職務上涉表彰公權力之
    公法上關係事項之性質，而僅屬私文書。次按被告二人明知
    其未設有生產工廠，但為供前往行銷之用，而偽造事實欄一
    (二)所示之上開工廠登記證佯作有設立工廠等情，實已足生損
    害於經濟部對工廠設置管理之正確性。
  2.核被告二人所為，均係犯刑法第216 條、第210 條之共同行
    使偽造私文書罪。渠等偽造私文書後復持以行使，偽造私文
    書之低度行為應為行使之高度行為所吸收，不另論罪。被告
    二人就上開犯行，有共同犯罪之意思聯絡，且各自分擔實施
    犯罪構成要件之行為，應以共同正犯論。被告二人先後多次
    行使偽造私文書之犯行，時間緊接，方法相同，各觸犯構成
    要件相同之罪名，顯係各基於概括犯意為之，應均依修正前
    刑法第56條連續犯之規定皆論以一行使偽造私文書罪，並均
    依法加重其刑。
三、原判決撤銷之理由及科刑審酌事由：
  (一)原審調查後，認被告二人行使偽造私文書事證明確，而予以
    論罪科刑，固非無見。惟原判決僅論及被告二人所為事實欄
    一(二)部分而未論及事實欄一(一)部分之行使偽造私文書之犯行
    ，並認為無證據證明被告二人關於被訴事實欄一(一)部分之犯
    行而不另為無罪之諭知等情，尚有未洽，檢察官上訴意旨指
    摘原判決此部分不當，為有理由，自應由本院予以撤銷改判
    。
  (二)爰審酌被告二人單為供行銷之用，未詳加思索，即為上開犯
    行，實應予非難，然念被告二人犯後坦承事實欄一(二)部分犯
    行，否認事實欄一(一)部分犯行，且造成損害非大，又被告乙
    ○○亦僅係依從被告甲○○之要求而為本案犯行，及渠等犯
    罪動機、目的、手段、品行及智識程度等一切情狀，各量處
    如主文第2 、3 項所示之刑，並諭知如易科罰金之折算標準
    。又被告二人上開犯罪時間均在96年4 月24日以前，合於中
    華民國九十六年罪犯減刑條例之規定，應依該條例第2 條第
    1 項第3 款規定減其宣告刑二分之一，並諭知如易科罰金之
    折算標準。末按，上開偽造之工廠登記證號第000000000 號
    之本案蘆薈產品，以及偽造之經濟部工廠登記證，既因已交
    付正桓公司及彭勝員以為使用，即非被告二人所有之物，自
    無法依刑法第38條第1 項第2 款宣告沒收，附此敘明。
據上論斷，應依刑事訴訟法第369 條第1 項前段、第364 條、第
299 條第1 項前段，刑法第2 條第1 項前段、第216 條、第210
條，修正前刑法第28條、第56條、第41條第1 項前段，廢止前罰
金罰鍰提高標準條例第2 條，現行法規所定貨幣單位折算新臺幣
條例第2 條，中華民國96年罪犯減刑條例第2 條第1 項第3 款、
第7 條、第9 條，判決如主文。
本案經檢察官陳昱旗到庭執行職務。
中    華    民    國    99    年    1     月    13    日
                  刑事第二十庭審判長法  官  楊貴雄
                                    法  官  林銓正
                                    法  官  許必奇
以上正本證明與原本無異。
如不服本判決，應於收受送達後10日內向本院提出上訴書狀，其
未敘述上訴之理由者並得於提起上訴後10日內向本院補提理由書
（均須按他造當事人之人數附繕本）「切勿逕送上級法院」。
                                    書記官  廖素花
中    華    民    國    99    年    1     月    13    日
附錄本案論罪科刑法條全文：
中華民國刑法第210條
偽造、變造私文書，足以生損害於公眾或他人者，處5 年以下有
期徒刑。
中華民國刑法第216條
行使第210 條至第215 條之文書者，依偽造、變造文書或登載不
實事項或使登載不實事項之規定處斷。


司法院資訊處製作；財團法人民間司法改革基金會備份。
